臺灣桃園地方法院刑事判決　　　　　　 100年度易緝字第41號
公　訴　人　臺灣桃園地方法院檢察署檢察官
被　　　告　李義泉原名李祖光.
上列被告因詐欺案件，經檢察官提起公訴（98年度偵緝字第799
號），本院判決如下：
    主  文
李義泉連續犯乘機詐欺得利罪，處有期徒刑陸月；又犯恐嚇取財
罪，處有期徒刑柒月。應執行有期徒刑壹年。
    事  實
一、李義泉係黃士玲國中同學之夫，明知黃士玲患有輕度智能障
    礙，對事務不能為合理之分析與利害之判斷，認知功能與辨
    識能力顯有不足，竟意圖為自己不法所有，基於乘機詐欺取
    財之犯意、及意圖為自己不法利益，基於乘機詐欺得利之概
    括犯意，明知黃士玲無資力，且僅欲交男友耳，並無對其認
    識、而欲交往對象即真實姓名年齡均不詳綽號「小卓」之人
    （下稱「小卓」）徵信之迫切需求，竟利用黃士玲意思能力
    薄弱，對於外界事務之認知判斷力及辨識能力，較普通人顯
    然減退而有精神耗弱之情，向黃士玲稱「小卓」之人有外遇
    可能，而慫恿黃士玲委託其徵信，隨即為下列行為：
  (一)李義泉告知黃士玲要徵信「小卓」，其必須提供門號供其使
    用，黃士玲同意後，李義泉竟意圖為自己不法所有，基於乘
    機詐欺取財之犯意，旋於民國92年2 月20日（起訴書誤載為
    92年8 月1 日），帶同黃士玲至某不詳臺灣大哥大股份有限
    公司（下稱臺哥大公司）門市申辦門號，迨承辦人員核發門
    號「0000000000」號之行動電話用戶識別卡（下稱SIM 卡）
    1 張及開通該門號後，黃士玲隨即交付該門號SIM 卡供李義
    泉使用。李義泉取得前揭門號SIM 卡，並插入其所使用之行
    動電話後，另意圖為自己不法利益，基於乘機詐欺得利之概
    括犯意，自92年10月7 日起至同年11月10日止，連續撥打使
    用，因而獲得免付通話費及月租費、共計約新臺幣（下同）
    21,319元之不法利益。
  (二)李義泉慫恿黃士玲委託其徵信，並因此向黃士玲索取高額徵
    信費用3 萬元，俟黃士玲無法支付此高額費用後，即告知黃
    士玲可以申辦現金卡預借現金方式，償還徵信費用，黃士玲
    同意後，李義泉意圖為自己不法利益，基於乘機詐欺得利之
    概括犯意，遂於92年10月30日，帶同黃士玲至臺灣地區某不
    詳處所，申辦大眾商業銀行（下稱大眾銀行）現金卡，申辦
    核准後，李義泉隨即於同年月31日使用該黃士玲名義之現金
    卡預借3 萬元現金，並將該現金卡交還黃士玲，及支付佣金
    與承辦人後，花用殆盡，李義泉因而獲取免付預借現金3 萬
    元之不法利益。
二、李義泉食髓知味後，竟另起恐嚇之犯意，於93年2 月中旬某
    日，至黃士玲之母廖淑娥任職、位於桃園縣桃園市○○路○
    段99號「臺灣省私立桃園仁愛之家附設成功老人養護中心」
    ，向廖淑娥恫稱：「黃士玲以行動電話質押向其老大借款
    8,000 元，如不償還，黃士玲恐遭斷手斷腳」等語，以此加
    害其女黃士玲之生命、身體之事，恐嚇廖淑娥交付錢財，使
    其心生畏懼，遂於同日晚間6 時許，下班後返家拿取8,000
    元現金交付李義泉而得逞。
三、嗣廖淑娥經其女黃士玲告知而發現其女遭李義泉詐騙，乃於
    93年5 月24日，向李義泉催討其詐騙款項，李義泉始簽立面
    額共計15萬元本票16張予廖淑娥以為擔保，並同意自93 年6
    月12日起分期清償，惟並未按約償還，且避不見面，廖淑娥
    乃報警而查悉上情。
四、案經黃士玲之母廖淑娥訴由桃園縣政府警察局八德分局報告
    臺灣桃園地方法院檢察署檢察官偵查起訴。
    理  由
壹、程序部分：
一、查檢察官起訴書犯罪事實欄第1 段第7 行至第11行，已明確
    記載「又誘騙黃士玲申辦台灣大哥大公司‧‧‧0000000000
    ‧‧‧門號行動電話供其使用」等語，而被害人黃士玲亦於
    本院審理時證稱於「申辦門號同日」（92年2 月20日）即將
    SIM 卡交付被告（見本院卷第61頁反面），是被告於92年2
    月20日事實欄一(一)所示犯行，自為起訴範圍，本院自應予以
    審理，起訴書記載被告犯行起始日為「92年8 月1 日」應係
    誤載，合先敘明。
二、證據能力部分：按被告以外之人於審判外之言詞或書面陳述
    ，除法律有規定者外，不得作為證據。又被告以外之人於審
    判外之陳述，雖不符前4 條之規定，而經當事人於審判程序
    同意作為證據，法院審酌該言詞陳述或書面陳述作成時之情
    況，認為適當者，亦得為證據，刑事訴訟法第159 條第1 項
    、第159 條之5 第1 項分別定有明文。查本案認定事實所引
    用之卷證資料，除原已符同法第159 條之1 至第159 條之4
    規定、及法律另有規定等傳聞法則例外規定，而得作為證據
    外，其餘卷證資料，並無證據證明係公務員違背法定程序所
    取得，檢察官及被告於審判程序中復均同意作為認定本件犯
    罪事實之證據，且本院審酌前揭陳述作成時之情況，並無違
    法取證之瑕疵，亦認以之作為證據為適當，是本件有關被告
    以外之人於審判外之言詞或書面陳述等供述證據，依前揭法
    條意旨，自均得為證據。
貳、有罪部分：
一、事實欄一(一)、(二)所示乘機詐欺部分：
    訊據被告李義泉固坦承於事實欄一(一)、(二)所示時、地，有陪
    同被害人黃士玲申辦行動電話門號、現金卡，並索取SIM 卡
    使用，及使用被害人黃士玲現金卡預借現金3 萬元，惟矢口
    否認有何詐欺犯行，辯稱：伊主觀無為自己不法所有、不法
    利益之詐欺取財、詐欺得利犯意，拿取被害人黃士玲SIM 卡
    使用是為幫其徵信「小卓」之用，索取3 萬元則是為支付其
    徵信費用云云。經查：
  (一)事實欄一(一)所示客觀乘機詐欺取財、得利部分：
  1.被告告知被害人黃士玲要徵信「小卓」，其必須提供門號供
    其使用，被害人黃士玲同意後，被告旋於92年2 月20日，帶
    同被害人黃士玲至某不詳臺哥大公司門市申辦門號，迨承辦
    人員核發門號「0000000000」號之SIM 卡1 張及開通該門號
    後，被害人黃士玲隨即交付該門號SIM 卡供被告使用。被告
    取得前揭門號SIM 卡，並插入其所使用之行動電話後，另自
    92年10月7 日起至同年11月10日止，連續撥打使用，因而免
    付通話費及月租費、共計約21,319元之事實，業據被告於本
    院審理時供稱：伊有向被害人黃士玲拿了1 支門號，有跟被
    害人黃士玲說明說使用該支門號來調查他男朋友行蹤。伊僅
    拿其中1 個門號當作調查「小卓」所使用的電話，另外3 支
    沒有取得等語大致相符（見本院卷第62頁、第66頁反面）。
    亦據證人即被害人黃士玲之母廖淑娥於警詢、及本院審理時
    證述綦詳（見94年度偵字第2831號卷，下稱偵卷一，第10至
    11頁；本院100 年度訴緝字第41號卷，下稱本院卷，第63頁
    反面）、於本院審理時並明確證稱：其確定臺哥大公司的門
    號是被告拿去用，因為每次其打這支門號時，都是由被告接
    的。另外三支門號就不能確定是否被告在使用等語（見本院
    卷第63頁反面），與被告前揭供述互核大致相符。並據被害
    人黃士玲於警詢、偵訊時及本院審理時指訴在卷（見偵卷一
    第82頁；94年度偵緝字第1005號卷，下稱偵卷二，第24頁；
    本院卷第61頁反面）。
  2.復稽之卷附被害人黃士玲大眾MUCH現金卡申請書影本（見偵
    卷一第86頁，詳後述），「聯絡人資料」欄上載姓名「李義
    泉」即為被告，而所留行動電話號碼即為本案系爭門號「00
    00000000」號，益徵該行動電話門號SIM 卡，確為被告使用
    無訛。此外，並有臺哥大公司補印通話明細單2 份、基本資
    料查詢1 份附卷可稽（見偵卷一第41至56頁、第74頁）。準
    此，上揭事實，洵堪認定。
  (二)事實欄一(二)所示客觀乘機詐欺得利部分：
  1.因被害人黃士玲無力償還徵信費用，被告即告知被害人黃士
    玲可以申辦現金卡預借現金方式，償還徵信費用，被害人黃
    士玲同意後，被告遂於92年10月30日，帶同被害人黃士玲至
    臺灣地區某不詳處所，申辦大眾銀行現金卡，申辦核准後，
    被告隨即於同年月31日使用該被害人黃士玲名義之現金卡預
    借3 萬元現金，並將該現金卡交還被害人黃士玲，及支付佣
    金與承辦人後，花用殆盡，被告因而免付向大眾銀行預借現
    金3 萬元一節，業據被告於偵訊時供稱：伊有問被害人黃士
    玲，她都有陪伊去。現金卡伊有拿去用借3 萬元，扣除佣金
    後，實拿2 萬3 千元等語（見偵卷二第15頁）、於本院審理
    時：有拿走3 萬元，當作徵信「小卓」1 個禮拜費用等語（
    見本院卷第66頁反面），核與被害人黃士玲於偵訊及本院審
    理時之證述若合符節（見偵卷二第23頁；本院卷第61頁正、
    反面），亦據證人廖淑娥於警詢及本院審理時證述在卷（見
    偵卷一第11頁；本院卷第63頁）。此外，並有大眾MUCH現金
    卡申請書影本1 份、大眾銀行客戶歷史明細交易資料2 份附
    卷可參（見偵卷一第86頁；本院卷第43、44頁），上揭事實
    ，自堪認定。
  (三)事實欄一(一)、(二)所示主觀均具為自己不法所有、不法利益之
    意圖：
  1.被害人黃士玲患有輕度智能障礙一節，業據證人廖淑娥於警
    詢、偵訊及本院審理時證述在卷（見偵卷一第10頁；偵卷二
    第32頁；本院卷第64頁），並有被害人黃士玲中華民國身心
    障礙手冊影本1 紙在卷可憑（見偵卷一第13頁）。而鑑定醫
    院亦於99年1 月19日診斷稱：被害人黃士玲於90年5 月31日
    及91年5 月30日分別至本院心智科就醫，當時鑑定為輕度智
    障，目前被害人黃士玲仍於本院治療癲癇，其智力仍未有改
    善，判斷力仍差」等語，有長庚醫療財團法人林口長庚紀念
    醫院診斷證明書1 份附卷可按（見98年度偵緝字799 號卷，
    下稱偵卷三，第39頁），足徵被害人黃士玲於事實欄一(一)、
    (二)所示時、地申辦行動電話門號交付被告使用、申辦現金卡
    任由被告提領現金時，對於外界事務之認知判斷力及辨識能
    力，較普通人顯然減退而有精神耗弱之情。
  2.復被告行為時，即知悉被害人黃士玲患有輕度智能障礙一節
    ，業據被告自承在卷（見偵卷三第35頁；本院卷第64頁），
    核與證人廖淑娥於警詢之證述相符（見偵卷一第10頁），堪
    以認定。
  3.則考諸被害人黃士玲於偵訊時證稱：並非被告說要介紹男友
    給其，其才借錢給被告。被告每次來就是向其要錢。其有認
    識一個男生「小卓」，但是那是其父親的朋友。其跟綽號「
    小卓」講電話的時候，被告就說「這個男生一定有外遇，我
    幫妳找徵信社調查他」，可是被告說要查「小卓」就需要花
    錢，每次都是他帶其去領錢等語（見偵卷二第23頁）、於偵
    訊時證稱：被告有拿照片給其看，可是只有建築物的外觀，
    沒有「小卓」本人的照片等語（見偵卷二第23頁）、於本院
    審理時證稱：被告只有給其2 張照片、「小卓」的身高、體
    重、完全姓名、家裡成員為何、在哪裡上班等語（見本院卷
    第61頁），而被告於偵訊時供稱：被害人黃士玲沒有工作，
    伊帶被害人黃士玲去申辦現金卡等語（見偵卷三第35頁）、
    亦於本院審理時供稱：3 萬元是當作徵信「小卓」的費用，
    調查1 個禮拜。拿取被害人黃士玲1 張SIM 卡使用，是為幫
    其徵信「小卓」之用等語（見本院卷第66頁反面），足見被
    告所謂提供被害人黃士玲徵信「小卓」調查之資料，僅為「
    小卓」之個人基本資料，徵信調查內容草率。參以被害人黃
    士玲本認識「小卓」，且有其通訊電話，自知「小卓」之姓
    名，苟要「小卓」之基本資料，亦可直接向該位男生詢問，
    無須花費分毫，豈需額外花費大額費用徵信？復被害人黃士
    玲無資力，且僅欲交男友耳，並無對其認識、而欲交往對象
    綽號「小卓」徵信之迫切需求。再酌被告前揭草率調查內容
    ，豈有大量使用門號SI M卡調查之必要？而為人徵信，竟無
    基本電話工具，舉凡上揭各情，一般人豈會輕易置信而委託
    被告徵信？益徵被告明知被害人黃士玲為輕度智能障礙，且
    無資力，而利用被害人黃士玲意思能力薄弱，對於外界事務
    之認知判斷力及辨識能力，較普通人顯然減退而有精神耗弱
    之情，而慫恿被害人黃士玲託其徵信，藉此慫恿被害人黃士
    玲申辦門號供其使用；並索取高額徵信費用，迨被害人黃士
    玲無法支付此高額費用，再慫恿被害人黃士玲申辦現金卡預
    借現金以遂行其犯行，主觀自具有為自己不法所有、不法利
    益之意圖甚明。且參酌被告自92年10月7 日起至同年11月10
    日，使用被害人黃士玲名義之前揭門號SIM 卡長達1 月餘，
    顯逾其自稱1 週調查期間，且迄今亦未返還該SIM 卡，主觀
    更具乘機詐欺取財、詐欺得利故意無疑。是被告猶空言否認
    犯行，自非可採。
  (四)綜上各節以觀，足徵被告就事實欄一(一)、(二)所示乘機詐欺取
    財、詐欺得利犯行所辯，顯係狡辯卸責之詞，委無足採。本
    案事證明確，被告上揭犯行，洵堪認定，應予依法論科。
二、事實欄二所示恐嚇取財部分：
  (一)被告於事實欄二所示時、地，向告訴人廖淑娥恫稱：「被害
    人黃士玲以行動電話質押向其老大借款8,000 元，如不償還
    ，被害人黃士玲恐遭斷手斷腳」等語，告訴人廖淑娥因而心
    生畏懼，遂於下班後返家拿取8,000 元現金交付被告一情，
    業據被告於本院審理時供承不諱（見本院卷第67頁），核與
    證人廖淑娥於警詢、偵訊及本院審理時之證述若合符節（見
    偵卷一第11頁；偵卷二第24至25頁；本院卷第62頁反面、第
    63頁反面至第64頁），並據證人黃士玲於本院審理時之證述
    大致相符（見本院卷第61頁反面），足認被告自白與事實相
    符，堪信屬實，上揭事實，洵堪認定。
  (二)本案事證明確，被告事實欄二所示犯行，堪以認定，應予依
    法論科。
三、新舊法比較適用部分：
  (一)被告行為後，刑法部分條文業於94年1 月7 日修正，94年2
    月2 日公布，於95年7 月1 日施行，現行刑法第2 條第1 項
    規定：「行為後法律有變更者，適用行為時之法律。但行為
    後之法律有利於行為人者，適用最有利於行為人之法律。」
    上開規定乃與刑法第1 條罪刑法定主義契合，而貫徹法律禁
    止溯及既往原則，係規範行為後法律變更所生新舊法律比較
    適用之準據法，是刑法第2 條本身雖經修正，但刑法第2 條
    既屬適用法律之準據法，本身尚無比較新舊法之問題，應一
    律適用裁判時之現行刑法第2 條規定以決定適用之刑罰法律
    ，先予辨明。又本次刑法修正之比較新舊法，應就罪刑有關
    之共犯、未遂犯、想像競合犯、牽連犯、連續犯、結合犯、
    以及累犯加重、自首減輕暨其他法定加減原因（如身分加減
    ）與加減例等一切情形，綜其全部罪刑之結果而為比較，最
    高法院95年5 月23日95年度第8 次刑庭會議決議可資參照。
    經查：
  1.刑法341 條乘機詐欺罪，修正前規定「意圖為自己或第三人
    不法之所有，乘未滿20歲人之知慮淺薄，或乘人之精神耗弱
    ，使之將本人或第三人之物交付者，處5 年以下有期徒刑、
    拘役或科或併科1,000 元以下罰金。以前項方法得財產上不
    法之利益，或使第三人得之者，亦同。前2 項之未遂犯罰之
    。」修正後則規定為：「意圖為自己或第三人不法之所有，
    乘未滿20歲人之知慮淺薄，或乘人精神障礙、心智缺陷而致
    其辨識能力顯有不足或其他相類之情形，使之將本人或第三
    人之物交付者，處五年以下有期徒刑、拘役或科或併科10萬
    元以下罰金。以前項方法得財產上不法之利益，或使第三人
    得之者，亦同。前二項之未遂犯罰之。」足見修正前之刑法
    第341 條法定本刑有關併科罰金部分，由1,000 元以下罰金
    （依廢除前罰金罰鍰提高標準條例第1 條前段規定提高10倍
    ，及現行法規所定貨幣單位折算新臺幣條例第2 條，換算為
    新臺幣結果為3 萬元），提高為10萬元以下罰金（依修正後
    刑法施行法第1 之1 條第2 項但書規定提高3 倍，則為新臺
    幣30萬元），其餘均相同，則比較新舊法結果，以修正前之
    規定，較有利於被告。
  2.就法定罰金刑部分，依95年6 月14日修正公布，95年7 月1
    日施行之刑法施行法第1 條之1 規定「中華民國94年1 月7
    日刑法修正後，刑法分則編所定罰金之貨幣單位為新臺幣。
    94年1 月7 日刑法修正時，刑法分則編未修正之條文定有罰
    金刑者，自94年1 月7 日刑法修正施行後，就其所定數額提
    高為30倍。但72年6 月26日至94年1 月7 日新增或修正之條
    文，就其所定數額提高為3 倍」，經比較結果關於法定刑最
    高罰金部分，修正前後規定並無不同（新法以新臺幣為貨幣
    單位，修正施行後，就其所定數額提高為30倍，實際與行為
    時法罰金刑最高度相同），不生法律變更比較問題，此部分
    應依法律一般適用原則逕依裁判時法即刑法施行法第1 條之
    1 第1 項、第2 項前段之規定。又修正前刑法第33條第5 款
    原規定：「罰金：1 元以上」，依廢除前罰金罰鍰提高標準
    條例第1 條前段規定提高10倍，及現行法規所定貨幣單位折
    算新臺幣條例第2 條換算為新臺幣結果，為30元以上，而修
    正後則規定：「罰金：新臺幣1,000 元以上，以百元計算之
    」，已將科處罰金之最低額提高至新臺幣1,000 元以上，就
    法定刑最低罰金部分，修正後之規定顯非較有利於被告，故
    依現行即修正後刑法第2 條第1 項前段規定，此部分應以修
    正前刑法第33條第5 款之規定對被告較為有利。
  3.刑法第56條連續犯之規定，業於94年2 月2 日修正公布刪除
    ，並於95年7 月1 日起施行如前述，是於新法修正施行後，
    行為人之數犯罪行為，即須分論併罰。此刪除雖非犯罪構成
    要件之變更，但顯已影響行為人刑罰之法律效果，自屬法律
    有變更，依修正後刑法第2 條第1 項前段規定，比較新、舊
    法結果，仍應以行為時法律即舊法論以連續犯對被告較為有
    利。
  4.刑法第55條牽連犯之規定亦經修正刪除，是於新法修正施行
    後，既已刪除牽連犯之規定，則被告所犯各罪應依數罪併罰
    之規定分論併罰。比較新舊法之規定，修正後之規定並非較
    有利於被告。
  5.關於罰金之加減，修正前刑法第68條規定「拘役或罰金加減
    者，僅加減其最高度。」修正後併入刑法第67條規定「有期
    徒刑或罰金加減者，其最高度及最低度同加減之。」是罰金
    刑之加減，原僅以最高度加減計之，惟修正後最低度併同加
    減之，比較新舊法，自以修正前刑法第68條對被告較為有利
    。
  6.關於定應執行刑部分，按修正前刑法第51條第5 款規定：「
    數罪併罰，分別宣告其罪之刑，依左列各款定其應執行者：
    五宣告多數有期徒刑者，於各刑中之最長期以上，各刑合併
    之刑期以下，定其刑期。但不得逾20年。」修正後刑法第51
    條第5 款規定：「宣告多數有期徒刑者，於各刑中之最長期
    以上，各刑合併之刑期以下，定其刑期。但不得逾30年」，
    比較結果，修正後刑法定應執行刑之最長期為30年，並非較
    有利於被告，依刑法第2 條第1 項前段之規定，仍應依修正
    前刑法定其應執行之刑對被告較為有利。
  (二)本院經綜合全部罪刑之結果，在適用「罪刑綜合比較原則」
    、「擇用整體性原則」（最高法院27年上字第2615號判例意
    旨參照），本案應一體適用被告等人行為時之法律對其較為
    有利。
四、論罪科刑部分：
  (一)事實欄一所示部分：
  1.按SIM 卡，具有通訊使用之價值，電信公司亦常舉行特殊門
    號之公開標售，且在一定條件下具有可轉讓性，具有一定之
    財產價值，自屬刑法中詐欺取財罪之「物」。
  2.按上訴人既以詐術使人將財物交付，則被害人縱未滿20歲，
    亦屬刑法第339 條之犯罪，與同法第341 條僅係消極的乘被
    害人精神上之缺陷，使之交付財物，而非積極的由於加害人
    之施用詐術者不同（最高法院29年上字第1156號判例意旨參
    照）。復按刑法第341 條乘人精神耗弱之準詐欺罪，係指利
    用被害人意思能力薄弱，對事務不能為合理之分析與利害之
    判斷時，使之將本人或第三人之物交付或得財產上之利益而
    言，與利用被害人全無意識或心神喪失，而使之將本人或第
    三人之物交付或得財產上之利益，應另成立他罪名不同（最
    高法院92年度臺上字第2821號判決意旨參照）。查本件被告
    確為被害人黃士玲提供徵信服務，而偕同被害人黃士玲申辦
    門號、現金卡供其使用，均獲被害人黃士玲同意而為，業據
    被害人黃士玲證述在卷，已如前述，自難認有何對被害人黃
    士玲施用詐術之情，要與刑法第339 條詐欺取財罪之構成要
    件有間。則被告係利用被害人黃士玲患有輕度智能障礙，意
    思能力薄弱，對於外界事務之認知判斷力及辨識能力，較普
    通人顯然減退而有精神耗弱之情，以遂行事實欄一(一)、(二)所
    示犯行，自應構成刑法341 條之乘機詐欺罪甚明。檢察官認
    應構成刑法第339 條第1 項之詐欺取財罪，容有誤會。
  3.是核被告事實欄一(一)所示因徵信「小卓」，而令被害人黃士
    玲申辦臺哥大門號「0000000000」號SIM 卡交付其使用之所
    為，係犯修正前刑法第341 條第1 項之乘機詐欺取財罪。
  4.核被告事實欄一(一)所示將前揭以被害人黃士玲名義申辦之門
    號SIM 卡，插入其所使用之行動電話使用，因而獲得免付通
    話費及月租費不法利益之所為，係犯修正前刑法第341 條第
    2 項之乘機詐欺得利罪。
  5.核被告事實欄一(二)所示拿取被害人黃士玲現金卡提領現金使
    用，因而獲取免付預借現金之不法利益之所為，係犯修正前
    刑法第341 條第2 項之乘機詐欺得利罪。
  (二)事實欄二所示部分：
    按以恐嚇使人將物交付，有時固亦含有詐欺性質，但與詐欺
    之區別，則在有無施用威嚇，使人心生畏懼之情形為斷；又
    恐嚇罪質，非不含詐欺性，其與詐欺之區別，係在行為人對
    於被害人所用之手段，僅使其陷於錯誤，為詐欺，使發生畏
    懼心者，為恐嚇。再刑法第346 條第1 項之恐嚇取財罪，與
    同法第339 條第1項 之詐欺取財罪，兩者之區別，在於前者
    係施用使人心生畏怖之恐嚇手段，致被害人心生畏懼，明知
    不應交付財物而交付，後者則係施用詐術手段，使人陷於錯
    誤，誤信為應交付財物而交付，惟上開之恐嚇手段，常以虛
    假之事實為內容，故有時亦不免含有詐欺之性質，倘含有詐
    欺性之恐嚇取財行為，足使人心生畏懼時，自應僅論以高度
    之恐嚇取財罪，殊無再適用詐欺取財罪之餘地（參見最高法
    院28年上字第1238號、30年上字第668 號判例意旨，另同院
    84年度臺上字第1993號判決亦同此見解）。查被告於事實欄
    二所示時、地，向告訴人廖淑娥恫稱：「黃士玲以行動電話
    質押向其老大借款8,000 元，如不償還，黃士玲恐遭斷手斷
    腳」等語，已使告訴人廖淑娥心生畏懼而交付財物，業已認
    定如前，雖被告恐嚇內容係以告訴人廖淑娥本人以外之至親
    即其女黃士玲為對象，但已足使身為母親之告訴人廖淑娥本
    身承受嚴重精神壓力及安全威脅，承前揭判例及裁判意旨，
    是核被告事實欄二所為，係犯刑法第346 條第1 項之恐嚇取
    財罪。檢察官認應構成刑法第339 條第1 項之詐欺取財罪，
    容有未洽。
  (三)被告事實欄一(一)、(二)所示先後多次使用被害人黃士玲門號、
    1 次使用現金卡預借現金等犯行，時間緊接，犯罪構成要件
    相同，顯係基於概括犯意反覆為之，為連續犯，應依修正前
    刑法第56條之規定，論以連續詐欺得利一罪，並加重其刑。
    復被告事實欄一(一)所示乘機詐取SIM 卡取財之目的，即在於
    乘機以該SIM 卡插入行動電話內撥打使用而詐欺得利，有方
    法與目的之牽連犯關係，應依修正前刑法第55條後段之規定
    ，從一重之連續詐欺得利罪處斷。又被告上開連續詐欺得利
    罪與恐嚇取財罪間，犯意各別、罪名互異、行為互殊，應予
    分論併罰。
  (四)至檢察官認被告事實欄一(一)、(二)及事實欄二所為，應構成刑
    法第339 條第1 項之詐欺取財罪，容有未洽，已如前述，惟
    因二者基本社會事實同一，本院自應審理，爰均依法變更起
    訴法條。
  (五)爰審酌被告明知被害人黃士玲患有輕度智能障礙，無憐憫之
    心，竟加以利用，致使其積欠前揭債務共計約5 萬1,319 元
    ，所為甚失厚道，並利用被害人黃士玲母親廖淑娥愛女心切
    之心，恐嚇他人將對其女不利而獲取8,000 元財物，所為實
    不足取，被害人所受財產損害非微，且案發迄今長達8 年又
    10月期間，分毫未賠償被害人所受損害，惡性重大，雖犯後
    終能坦承事實欄二所示犯行，惟對於事實欄一(一)、(二)所示犯
    行，猶持陳詞詭辯否認犯行，難認悔意等一切情狀，量處如
    主文所示之刑，並定其應執行之刑，以資儆懲。
  (六)又按中華民國九十六年罪犯減刑條例（下稱減刑條例）施行
    前（即96年7 月16日），經通緝而未於96年12月31日以前自
    動歸案接受偵查、審判或執行者，不得依減刑條例減刑，減
    刑條例第5 條定有明文。查被告犯罪時間固於96年4 月24日
    以前，惟其於94年12月30日經檢察官第2 次通緝後，於98年
    5 月5 日始緝獲歸案，有警詢筆錄、臺灣桃園地方法院檢察
    署通緝書、撤緝通緝書各1 份在卷可稽（見偵卷二第59頁；
    偵卷三第4 頁、第7 至8 頁、第27頁），足見被告並未於96
    年12月31日自動歸案接受審判，依前揭法條意旨，自不得予
    以減刑，併此敘明。
參、不另為無罪諭知部分：
一、公訴意旨另略以：
  (一)被告意圖為自己不法所有之概括犯意，因見被害人黃士玲心
    智為輕度智障，竟自92年8 月1 日起至93年2 月15日止，在
    桃園縣桃園市、八德市等地，連續以其共同友人即真實姓名
    年齡均不詳，暱稱「淑華」之人（下稱「淑華」）經濟窘迫
    急需幫助、徵信黃士玲擬交往男友「小卓」需費不貲（指除
    事實欄一(一)、(二)所示犯行外之犯行）及購買機車需要金錢等
    理由，使黃士玲陷於錯誤，屢次向黃士玲詐取數百元至1 萬
    2 000 元不等金額。
  (二)被告又誘騙被害人黃士玲申辦、遠傳電信股份有限公司（下
    稱遠傳公司）及和信電訊股份有限公司（下稱和信公司）門
    號「0000000000」、「0000000000」及「0000000000」等門
    號行動電話供其使用，而積欠電話費4 萬餘元令黃士玲負擔
    。
  (三)承上述，因認被告此部分亦涉犯刑法第339 條第1 項之詐欺
    取財罪嫌等語。
二、按犯罪事實應依證據認定之，無證據不得認定犯罪事實；不
    能證明被告犯罪者，應諭知無罪之判決，刑事訴訟法第154
    條第2 項、第301 條第1 項前段分別定有明文。復事實之認
    定，應憑證據，如未能發現相當證據，或證據不足以證明，
    自不能以推測或擬制之方法，為裁判基礎；又認定不利於被
    告之事實，須依積極證據，苟積極證據不足為不利於被告事
    實之認定時，即應為有利被告之認定，更不必有何有利之證
    據；再認定犯罪事實，所憑之證據，雖不以直接證據為限，
    間接證據亦包括在內，然無論直接或間接證據，其為訴訟上
    之證明，須於通常一般之人均不致於有所懷疑，而得確信其
    為真實之程度者，始得據之為有罪之認定，倘其證明尚未達
    到此一程度，而有合理性懷疑之存在時，即無從為有罪之認
    定（最高法院30年上字第816 號、40年臺上字第86號、76年
    臺上字第4986號判例意旨參照）。次按告訴人之告訴，係以
    使被告受刑事訴追為目的，是其陳述是否與事實相符，仍應
    調查其他證據以資審認。而被害人之陳述如無瑕疵，且就其
    他方面調查又與事實相符，固足採為科刑之基礎，倘其陳述
    尚有瑕疵，而在未究明前，遽採為論罪科刑之根據，即難認
    為適法（最高法院52年臺上字第1300號、61年臺上字第3099
    號判例意旨參照）。所謂無瑕疵，係指被害人所為不利被告
    之陳述，與社會上一般生活經驗或卷存其他客觀事實並無矛
    盾而言。至所謂就其他方面調查認與事實相符，非僅以所援
    用之旁證足以證明被害結果為已足，尤須綜合一切積極佐證
    ，除認定被告確為加害人之可能外，在推理上無從另為其他
    合理原因之假設。苟不合於此，即非可以被害人之陳述作為
    論斷之證據。末按檢察官就被告犯罪事實，應負舉證責任，
    並指出證明之方法，刑事訴訟法第161 條第1 項定有明文。
    因此，檢察官對於起訴之犯罪事實，應負提出證據及說服之
    實質舉證責任。倘其所提出之證據，不足為被告有罪之積極
    證明，或其指出證明之方法，無從說服法院以形成被告有罪
    之心證，基於無罪推定之原則，自應為被告無罪判決之諭知
    （最高法院92年臺上字第128 號判例要旨參照）。
三、公訴意旨認被告涉有上揭詐欺取財罪嫌，無非係以被害人黃
    士玲警詢、偵訊及本院審理時之指訴、證人廖淑娥於警詢及
    本院審理時之證述、被告於偵訊及本院審理時之供述、及被
    害人黃士玲門號通話明細、郵局存款歷史交易清單等為主要
    論斷之依據。
四、訊據被告堅詞否認有上揭詐欺取財犯行，辯稱：伊主觀無為
    自己不法所有、不法利益之詐欺取財、詐欺得利犯意，「淑
    華」確有經濟困難、其亦有徵信「小卓」（指除事實欄一(一)
    、(二)所示犯行外之犯行）、及要幫被害人黃士玲購買機車，
    而向被害人黃士玲要錢。但沒有拿取上揭門號「0000000000
    」、「0000000000」及「0000000000」號SIM 卡使用等語。
    經查：
  (一)公訴意旨一(一)所示部分：
  1.被害人黃士玲於警詢時供稱：除了其母廖淑娥在警詢所說的
    以外，其他的不太記得了。但是被告陸陸續續向其稱急用而
    向其拿100 元、200 元不等金錢等語（見偵卷一第81頁）；
    於偵訊時則證稱：被告向其借畢業紀念冊1 個禮拜後，對其
    說他的乾妹妹「淑華」，也是其國中同學，現在過的很慘，
    問其想不想幫她，其就說現在只有1,000 元，所以就把身上
    的1,000 元給她。後來其有向老師借5,000 元交給被告，但
    是哪一天其不記得了。被告說要調查「小卓」就需要花錢，
    每次都是被告帶其取領錢。被告說已經查出來了，就是需要
    錢，因為其存款不夠，被告就要其去找老師、同學、行動電
    話電話內的朋友等去借錢等語（見偵卷二第23頁）；於本院
    審理時亦證稱：其不記得被告先後以徵信「小卓」及購買機
    車為理由，總共向其要了多少錢。徵信「小卓」部分是由其
    交錢給被告，但「購買機車部分，還沒有給過被告錢」等語
    （見本院卷第60頁反面），足見被害人黃士玲僅能泛言2 次
    遭被告詐欺之理由及金額，無法指明時間及地點，對檢察官
    起訴「自92年8 月1 日起至93年2 月15日止」各次遭受被告
    詐欺之詳細時間、地點、手段及金額，均無法明確指明，且
    對於檢察官起訴所指被告以「購買機車」為由向其索財一情
    ，於本院審理時亦明確證稱尚未給付被告金錢，已如前述，
    則被告是否果於公訴意旨一(一)所示時、地，以前揭理由向被
    害人黃士玲詐取數百元至1 萬2000元不等金額，即有合理可
    疑。
  2.證人廖淑娥固於警詢時證稱：於92年9 月份被告至其住處，
    先向其女即被害人黃士玲稱1 位叫「淑華」國中同學之先生
    ，因毒品案件入獄，而要其女幫忙，其女先將身上1,000 元
    給被告，結果被告又騎機車載其女去桃園市建國國中向張銀
    樹老師借得5,000 元交給他，已由其還清。於92年11月至93
    年1 月份因其女兒的郵局存簿均由其保管，每月均有2,000
    元之殘障補助款，被告就帶其女兒前去郵局申辦存簿及提款
    卡遺失補發多次，再利用補發之提款卡領得大約12,000元後
    ，由被告拿去花用等語（見偵卷一第11頁），惟於本院審理
    時證稱：其知悉被告以「淑華」經濟困難、徵信「小卓」、
    及購買機車為由，向其女即被害人黃士玲要錢，均是事後被
    害人黃士玲告知其才知道等語（見本院卷第63頁），足徵證
    人廖淑娥前揭證述，並非其個人親見、親聞之親身經歷，要
    難憑此據為不利被告之認定。是卷附被害人黃士玲郵局存款
    歷史交易清單（見偵卷一第89 至90 頁），僅能說明該存款
    帳戶有提領殘障補助費用及掛失紀錄，尚難逕認係由被告提
    領、使用，附此敘明。
  3.雖被告坦認有以「淑華」經濟困難、徵信「小卓」（指除事
    實欄一(一)、(二)所示犯行外之犯行）、及購買機車為由，向被
    害人黃士玲拿取金錢，然檢察官並未舉證被告所持前揭理由
    均係子虛，及各次詐欺時間、地點及金額，而參以友人急難
    救助、購買機車等理由，一般正常人基於同情、個人需求，
    亦可能會出錢幫助、或購買，難認有何施用詐術、抑或利用
    被害人黃士玲識別能力不足而為之情。復被告確有替被害人
    黃士玲徵信「小卓」一節，亦為被害人黃士玲證述在卷，已
    如前述（詳參閱貳、一、(三)3.所示），自無施用詐術之舉
  4.綜上各節以觀，被告究否自92年8 月1 日起至93年2 月15日
    止，在桃園縣桃園市、八德市等地，連續以其共同友人「淑
    華」經濟窘迫急需幫助、徵信黃士玲擬交往男友「小卓」需
    費不貲（指除事實欄一(一)、(二)所示犯行外之犯行）及購買機
    車需要金錢等理由，而使被害人黃士玲陷於錯誤，而詐取數
    百元至1 萬2000元不等金額，未達通常一般之人均不致於有
    所懷疑，而得確信其為真實之程度，而有合理可疑。
  (二)公訴意旨一(二)所示部分：
  1.證人廖淑娥於本院審理時證稱：其確定臺哥大公司的門號是
    被告拿去用，因為每次其打這支門號時，都是由被告接的。
    另外3 支門號，其就不能確定是否被告在使用，但是「我女
    兒黃士玲說」這些門號都是被告帶她去申請的等語（見本院
    卷第63頁反面），足見證人廖淑娥僅能確認臺哥大門號「00
    00000000」號SIM 卡為被告所使用（此部分業經本院為有罪
    認定，詳參閱事實欄一(一)所示），而其他3 支門號「000000
    0000」、「0000000000」及「0000000000」號SIM 卡使用情
    形，僅係聽聞被害人黃士玲指訴，並非證人廖淑娥親身經歷
    之事實，自難率為不利被告之認定，則被告是否有拿取、並
    使用門號「0000000000」、「0000000000」及「0000000000
    」號SIM 卡，即有合理可疑。
  2.況被害人黃士玲於警詢時僅證稱：臺灣大哥大那1 支不是其
    使用的等語（見偵卷一第82頁），可見被害人於案件初始之
    際，僅指訴臺哥大1 支門號非其使用。核與證人廖淑娥前揭
    指訴，僅確認臺哥大門號「0000000000 」 號為被告使用之
    情相符，則被告辯稱僅使用臺哥大門號等語，自非全然無據
    。雖被害人黃士玲於偵訊時又證稱：被告有用其名義辦了臺
    哥大1 支、遠傳1 支、和信2 支。「其只拿了遠傳那1 支1
    個禮拜」，就全部由被告使用，因為其很怕繳錢等語（見偵
    卷二第24頁），指陳其曾使用本案涉案「遠傳」門號。然於
    本院審理時則翻異前詞改稱：4 支門號「0000000000」、「
    0000000000」、「0000000000」及「0000000000」號SIM 卡
    ，都是被告在申辦現場直接拿走。因為其本身就有門號等語
    （見本院卷第61頁反面），前後指訴互有齟齬，顯悖常情，
    自難盡信，則被告是否有拿取、並使用除事實欄一(一)所示臺
    哥大門號外之門號「0000000000」、「0000000000」及「00
    00000000」號SIM 卡，亦發啟人疑竇。至卷附被害人黃士玲
    前揭3 支門號通話明細（見偵卷一第33至40頁、第57至60頁
    ），僅能說明前揭3 之門號開通後果有使用情形，然尚難率
    認均係由被告使用，附此敘明。
  3.此外，檢察官亦未提出其他積極證據以實其說，是縱被告坦
    認有陪同被害人黃士玲申辦前揭門號，尚難基此逕認門號「
    0000000000」、「0000000000」及「0000000000」號SIM 卡
    ，均係被告所使用，而遽以詐欺取財罪相繩。
  (三)綜上所述，上開公訴意旨所指被告此部分犯行，尚不能證明
    ，原應均為無罪之諭知，惟因此部分如成立犯罪，即與前開
    論罪科刑部分有刪除前連續犯之裁判上一罪之關係，爰不另
    為無罪之諭知，併此敘明。
據上論斷，應依刑事訴訟法第299 條第1 項前段、第300 條，刑
法第第2 條第1 項前段、修正前刑法第56條、第341 條第1 項、
第2 項，刑法第346 條第1 項，修正前刑法第55條後段、第51條
第5 款、第33條第5 款，刑法施行法第1 條之1 第1 項、第2 項
前段，判決如主文。
本案經檢察官鍾信一到庭執行職務。
中    華    民    國   100    年    12    月    30    日
                  刑事第八庭    審判長法  官   劉為丕
                                      法  官   王育珍
                                      法  官   謝枚霏
以上正本證明與原本無異。
如不服本判決應於收受判決後10日內向本院提出上訴書狀，並應
敘述具體理由。其未敘述上訴理由者，應於上訴期間屆滿後20日
內向本院補提理由書(均須按他造當事人之人數附繕本)「切勿逕
送上級法院」。
                                      書記官   林舒涵
中    華    民    國   101    年    1     月    4     日
附錄本判決論罪之法條：
94年2 月2 日修正前中華民國刑法第341 條（乘機詐欺詐欺罪）
意圖為自己或第三人不法之所有，乘未滿20歲人之知慮淺薄，或
乘人之精神耗弱，使之將本人或第三人之物交付者，處5 年以下
有期徒刑、拘役或科或併科1,000 元以下罰金。
以前項方法得財產上不法之利益，或使第三人得之者，亦同。
前2項之未遂犯罰之。
現行中華民國刑法第346條第1項（恐嚇取財罪）
意圖為自己或第三人不法之所有，以恐嚇使人將本人或第三人之
物交付者，處 6 月以上 5 年以下有期徒刑，得併科 1 千元以
下罰金。